---
title: 'Curso POF: Aula 3'
author: "Pedro Rubin"
date: '2022-05-20'
output: html_document
---

```{r setup, include=FALSE}
knitr::opts_chunk$set(echo = TRUE)
```

```{r, echo=FALSE}
library(knitr)
hook_output <- knit_hooks$get("output")
knit_hooks$set(output = function(x, options) {
  lines <- options$output.lines
  if (is.null(lines)) {
    return(hook_output(x, options))  # pass to default hook
  }
  x <- unlist(strsplit(x, "\n"))
  more <- "..."
  if (length(lines)==1) {        # first n lines
    if (length(x) > lines) {
      # truncate the output, but add ....
      x <- c(head(x, lines), more)
    }
  } else {
    x <- c(more, x[lines], more)
  }
  # paste these lines together
  x <- paste(c(x, ""), collapse = "\n")
  hook_output(x, options)
})
``` 

# Recapitulando
No encontro anterior, fizemos o nosso df de despesas, juntando todos os gastos de todos os tipos para todas as uc. O próximo passo agora é agregar essas informações.
A tabela [tabela 6715 do SIDRA](https://sidra.ibge.gov.br/tabela/6715) é composta pela despesa média mensal das famílias, por tipo de despesa. Para replicá-la, precisamos nos certificar de que temos todas as UCs em nosso df. O único jeito de fazer isso é checando com o registro *morador*

```{r, message = FALSE, warning=FALSE}
library(tidyverse)
```
```{r}
# pof_despesa <- read_rds("./dados/pof_despesa.rds")
pof_morador <- read_rds("./dados/pof_morador.rds") %>% 
  mutate(NUM_DOM = str_pad(NUM_DOM, 2, "left", "0"),
         NUM_UC = str_pad(NUM_UC, 2, "left", "0"),
         COD_INFORMANTE = str_pad(COD_INFORMANTE, 2, "left", "0"),
         id_dom = str_c(COD_UPA, NUM_DOM),
         id_uc  = str_c(COD_UPA, NUM_DOM, NUM_UC),
         id_pes = str_c(COD_UPA, NUM_DOM, NUM_UC, COD_INFORMANTE))
```

Vejamos quantas UCs temos em `pof_despesa` e em `pof_morador`:

```{r}
bind_rows(pof_despesa %>% summarise(tipo = "pof_despesa",
                                    n_uc = n_distinct(id_uc)),
          pof_despesa %>% summarise(tipo = "pof_morador",
                                    n_uc = n_distinct(id_uc)))
```

É o mesmo número! Podemos checar também com:
```{r}
setdiff(pof_despesa %>% select(id_uc), pof_morador %>% select(id_uc))
```

Como é um conjunto vazio, temos todas as UCs em `pof_despesa`.

Basicamente, o que precisamos agora é agregar as informações por UC e pelos tipos de despesa que queremos. De início, vamos calcular a despesa total média mensal por UC:

Primeiro, queremos saber qual o gasto total de cada unidade de consumo. Vamos então usar o `group_by` para pegar o total de cada família por cada tipo de despesa (no caso, temos apenas um tipo: despesa total). Temos que colocar `na.rm = TRUE` na soma - caso contrário, teremos `NA` para algumas famílias - e dividir por 12 para pegar o gasto mensal. Lembrando que a função `summarise` preserva apenas as colunas dos grupos (id_uc e nivel_0) e as que criamos. Porém, precisamos do peso amostral de cada uc. Por isso, precisamos incluir uma chamada que preserve a variável `PESO_FINAL`. A função `unique` retorna apenas o valor único da variável (quando este existe). Como o peso amostral é o mesmo para todos os membro de uma uc, como já estamos agrupando por família, temos um valor de `PESO_FINAL` em cada grupo.


```{r, message=FALSE, warning = FALSE}

pof_despesa_pt1 <- pof_despesa %>% 
  mutate(PESO_FINAL = as.numeric(PESO_FINAL)) %>% 
  group_by(id_uc, nivel_0) %>% 
  summarise(valor_mensal_uc = sum(valor_anualizado, na.rm = T)/12,
            PESO_FINAL = unique(PESO_FINAL)) %>% 
  ungroup()

```

Agora temos um df com 58039 linhas (uma para cada família) e colunas com o valor da despesa mensal e o peso amostral, basta apenas fazer uma média ponderada

```{r}

pof_despesa_pt2 <- pof_despesa_pt1 %>% 
  summarise(valor_medio_mensal = sum(valor_mensal_uc * PESO_FINAL)/ 
              sum(PESO_FINAL))

pof_despesa_pt2
```

E pronto! Temos aqui nosso resultado.











