---
title: 'Curso POF: Aula 5'
author: "Pedro Rubin"
date: '2022-05-23'
output: html_document
---


```{r setup, include=FALSE}
knitr::opts_chunk$set(echo = TRUE)
```

```{r, echo=FALSE}
library(knitr)
hook_output <- knit_hooks$get("output")
knit_hooks$set(output = function(x, options) {
  lines <- options$output.lines
  if (is.null(lines)) {
    return(hook_output(x, options))  # pass to default hook
  }
  x <- unlist(strsplit(x, "\n"))
  more <- "..."
  if (length(lines)==1) {        # first n lines
    if (length(x) > lines) {
      # truncate the output, but add ....
      x <- c(head(x, lines), more)
    }
  } else {
    x <- c(more, x[lines], more)
  }
  # paste these lines together
  x <- paste(c(x, ""), collapse = "\n")
  hook_output(x, options)
})
``` 


# Antes de começar
Precisamos checar se os pacotes `survey` e `srvyr` estão instalados
```{r, message = FALSE, warning=FALSE}

# find.package('survey', quiet=TRUE)
# find.package('srvyr', quiet=TRUE)
# 
# install.packages(c("survey", "srvyr"))

library(tidyverse)
library(survey)
library(srvyr)
```


# Desenho amostral
Até o momento, nos preocupamos apenas com o valor pontual dos nossos cálculos (população, despesas etc). No entando, sendo a POF uma pesquisa amostral, esses valores são estimativas, associados a erros-padrão, intervalos de confiança e outras medidas afins. Para obtermos essas informações, precisamos levar em conta o desenho amostral, o que é feito através dos pacotes `survey` e `srvyr`. 

Vamos carregar nossas bases:
```{r}
pof_despesa <- read_rds("./dados/pof_despesa.rds")
pof_morador <- read_rds("./dados/pof_morador.rds") %>% 
  mutate(NUM_DOM = str_pad(NUM_DOM, 2, "left", "0"),
         NUM_UC = str_pad(NUM_UC, 2, "left", "0"),
         COD_INFORMANTE = str_pad(COD_INFORMANTE, 2, "left", "0"),
         id_dom = str_c(COD_UPA, NUM_DOM),
         id_uc  = str_c(COD_UPA, NUM_DOM, NUM_UC),
         id_pes = str_c(COD_UPA, NUM_DOM, NUM_UC, COD_INFORMANTE)) %>% 
  mutate(across(.fns = as.numeric)) %>% filter(V0306 == "1")
```

```{r}
pof <- as_survey_design(.data = pof_morador,
                        strata = COD_UPA,
                        weights = PESO_FINAL)
```















